【裁判字號】    92,台上,2880
【裁判日期】    920529
【裁判案由】    違反組織犯罪防制條例
【裁判全文】
最高法院刑事判決                              九十二年度台上字第二八八○號
    上  訴  人  乙○○
                丙○○
    右二人共同
    選任辯護人  金志雄律師
    上  訴  人  丁○○
    選任辯護人  金志雄律師
                劉錦綸律師
                呂沐基律師
    上  訴  人  甲○○
    選任辯護人  邱創舜律師
右上訴人等因違反組織犯罪防制條例案件，不服台灣高等法院花蓮分院中華民國九十
年四月四日第二審判決（八十八年度上重訴字第一三七號，起訴案號：台灣台東地方
法院檢察署八十七年度偵字第二七八○號），提起上訴，本院判決如左：
    主  文
原判決撤銷，發回台灣高等法院花蓮分院。
    理  由
本件原判決認定犯罪組織「竹聯幫東堂」堂主張大偉於民國八十三年間，在桃園縣大
園鄉林村崁下二五之二號，以經營「東府航空貨運承攬公司」（下稱東府公司）為
掩護，向桃園中正機場報關行按出口貨物之重量，收取保護費。嗣因張大偉潛逃大陸
，公司乃於八十三年年底結束營業。東府公司負責業務之上訴人甲○○（於不詳時地
參與「竹聯幫東堂」）即於八十四年間與「竹聯幫東堂」成員即上訴人乙○○（其前
曾於七十八年間參與「竹聯幫東堂」，於八十六年一月二十九日向台北市政府警察局
士林分局辦理脫離「竹聯幫東堂」犯罪組織登記，經台灣台北地方法院檢察署於八十
六年六月二十五日不起訴處分確定後，仍繼續以「竹聯幫東堂」成員之身分對外活動
）、丙○○（為乙○○之胞弟，於不詳時地參與「竹聯幫東堂」）、丁○○（於不詳
時地參與「竹聯幫東堂」）在前東府公司原址合夥開設「翔泰航空貨運承攬有限公司
」（下稱翔泰公司），並基於概括之犯意聯絡，延續前東府公司之手法，以翔泰公司
為掩護，先後以如不按時繳交保護費，即派人阻止報關行在機場貨物集散站下貨之方
式，連續恐嚇桃園縣大園鄉中正國際機場內之「瀚捷航空貨運承攬有限公司」（下稱
瀚捷公司）、「冠捷航空貨運承攬有限公司」（下稱冠捷公司）等數家報關行，強令
渠等按報關出口貨物每公斤繳交新台幣（下同）二至八元不等之保護費，致報關行人
員心生畏懼，按月繳交金額不等之保護費。嗣瀚捷公司之營運情況不佳，經該公司負
責人鄺榮華與甲○○協商後，於八十六年二、三月間暫時停止繳交保護費。至八十六
年十二月間，因瀚捷公司營運情況好轉，上訴人等意欲再開始收取保護費，因雙方對
保護費之數額談判不成，上訴人等乃基於犯意之聯絡，於同月十七日晚間八時許，推
由甲○○率林苑強、方惟琮、李春霖、梁旭忠等人，至機場內之永儲貨物集散站內將
瀚捷公司派駐在該處之員工孫本鑫強押至「保捷航空貨運承攬股份有限公司」（由丁
○○任總經理）內談判，剝奪其行動自由，並要求孫本鑫傳話予瀚捷公司之主要成員
，若有不從，將對該等人不利，至當晚十一時許，始准孫本鑫離去等情。因而撤銷第
一審不當之判決，改判論處上訴人乙○○（累犯）、丙○○、丁○○、甲○○參與犯
罪組織罪刑，並諭知均應於刑之執行完畢或赦免後，令入勞動場所強制工作年。固
非無見。
惟查：(一)證人之個人意見或推測之詞不得作為證據；另傳聞證據既非親自耳聞眼見，
在未究明前，亦非可逕採為論罪之基礎。原判決係依憑證人姜順成、梁旭忠之證言，
資為認定上訴人等係竹聯幫東堂成員之證據。然依原判決之記載，證人姜順成係供稱
「在機場有聽過他們（按指上訴人等人）是東堂成員」；證人梁旭忠係供稱「我於平
日觀察，略知上述四人可能係混混」等語。則姜順成之證言顯然僅係單純傳聞，而梁
旭忠之證言則屬其個人推測之詞，依刑事訴訟法第一百六十條之規定及前揭說明，上
開證人之證詞本不得做為證據。原審未察及此，遽依彼等之陳述資為上訴人等犯罪之
證據，於法自有未合。(二)關於組織犯罪防制條例之罪，如須使用秘密證人之證言時，
以秘密證人在檢察官或法官面前作之訊問筆錄，並經踐行刑事訴訟法所定訊問證人之
程序者為限，始得採為證據使用，此觀該條例第十二條第一項之規定自明。然查原判
決逕採秘密證人B1、B2、B3、B4、B5、B6、B7等人於法務部調查局桃園縣調查站（下
稱調查站）之證言，作為認定上訴人等係竹聯幫東堂之成員之證據（見原判決理由二
｜（一）），已難認適法。另依上開證人於檢察官偵訊時之筆錄觀之，秘密證人B5從
未指稱上訴人等係屬竹聯幫東堂成員（見台灣桃園地方法院檢察署八十七年度偵字第
一三四二七號卷第八十九頁背面），原判決遽為相反之認定，與卷存資料不符，亦有
未洽。而B1、B2、B3、B4、B6、B7等人雖於檢察官訊問中指稱上訴人等係竹聯幫東堂
成員云云。但觀諸彼等之偵訊筆錄，檢察官於訊問時並未究明彼等何以知悉此事，其
訊問程序亦與刑事訴訟法第一百九十條第二項規定：「證人陳述後，為使其陳述明確
或為判斷其真偽，應為適當之訊問。」不相符合，原審未進一步詳查釐清，率行判決
，自嫌速斷。(三)有罪判決書所記載之犯罪事實，為論罪科刑適用法律之基礎，故凡於
適用法律有關之重要事項，如犯罪之目的、時間、地點、方法等項，必須詳加認定、
明確記載，始足為適用法律之依據。另組織犯罪防制條例第三條第一項後段之參與犯
罪組織罪，以行為人有參與犯罪組織之行為者，為其構成要件。原判決認上訴人等參
與犯罪組織竹聯幫東堂，但對上訴人丙○○、丁○○、甲○○等究於何時何地參與竹
聯幫東堂？成員若干？彼等入幫儀式又如何？該堂與竹聯幫具有何關係？凡此均與判
斷上訴人等應否成立上開罪名，至有關係。判決內就此事實，未明確認定，詳細記載
，殊不足資為適用法律之依據。(四)有罪之判決書事實欄為適用法令之依據，應將法院
依職權認定與犯罪構成要件有關之事項，詳記於事實欄，然後於理由內逐一說明其憑
以認定之證據，使事實及理由兩相一致，方為合法。原判決事實欄記載：「上訴人等
於八十六年十二月十七日晚間八時許，推由甲○○率林苑強。方惟琮、李春霖、梁旭
忠等人，至機場內之永儲貨物集散站內將瀚捷公司派駐在該處之員工孫本鑫強押至保
捷航空貨運承攬股份有限公司內談判，剝奪孫本鑫之行動自由，……至當晚十一時許
，始准孫本鑫離去等情」。已認林苑強、方惟琮、李春霖、梁旭忠等人曾參與前揭妨
害自由犯行，苟彼等與上訴人甲○○間有犯意聯絡，即應以共同正犯論處。原判決僅
認上訴人等人就前開犯罪有犯意聯絡及行為分擔，皆為共同正犯，置林苑強、方惟琮
、李春霖、梁旭忠等人與甲○○間之犯行於不論，使事實及理由不相一致，難謂無判
決理由不備之違誤。(五)刑事訴訟法第九十五條第一款規定：「訊問被告應先告知犯罪
嫌疑及犯所有罪名，罪名經告知後，認為應變更者，應再告知。」，此乃犯罪嫌疑人
及被告在刑事程序上受告知及聽聞之權利，為行使防禦權之基本前提，屬於人民依憲
法第十六條所享訴訟權保障之內容之一，旨在使犯罪嫌疑人及被告能充分行使防禦權
，以維程序之公平。法院如欲依刑事訴訟法第三百條規定變更起訴書所引用之法條而
為判決，尤須於審判期日或之前踐行上開條款所規定之程序，始能避免突襲性裁判，
而確保被告之權益；否則，如於辯論終結後，逕行變更起訴書所引用之法條而為判決
，就新罪名而言，實已連帶剝奪被告依同法第九十六條、第一百七十三條、第二百八
十九條等規定所應享有而同屬上開憲法上訴訟基本權保障範圍內之辯明罪嫌及辯論（
護）等程序權，自應認該判決為違背法令。本案檢察官起訴書認上訴人等係犯組織犯
罪防制條例第三條第一項前段之罪，原判決依刑事訴訟法第三百條，變更起訴書所引
法條，改依同條例第三條第一項後段論處上訴人等罪刑，雖然刑度較輕，但原審仍未
於審判期日或之前對上訴人等告知，又未於審判期日命依該新罪名為辯論，參照前開
說明，原判決同屬違背法令，而無可維持。上訴意旨執以指摘原判決違背法令，非無
理由，應認原判決有發回更審之原因。
據上論結，應依刑事訴訟法第三百九十七條、第四百零一條，判決如主文。
中      華      民      國    九十二    年      五      月    二十九    日
                              最高法院刑事第四庭
                                  審判長法官  紀  俊  乾
                                        法官  黃  正  興
                                        法官  劉  介  民
                                        法官  陳  東  誥
                                        法官  白  文  漳
      右正本證明與原本無異
                                              書  記  官
中      華      民      國    九十二    年      六      月      二      日


司法院資訊處製作；財團法人民間司法改革基金會備份。
